臺灣高等法院臺中分院刑事判決　　　　　　　九十一年度重上更(一)字第一四號
　　上　訴　人　臺灣彰化地方法院檢察署檢察官
　　上　訴　人
　　即　被　告　丙○○
右上訴人因被告過失致死等案件，不服臺灣彰化地方法院八十七年度交訴字第三０號
，中華民國八十八年五月二十六日第一審判決（起訴案號：臺灣彰化地方法院檢察署
八十六年度偵字第六一七五號），提起上訴，經本院判決後，由最高法院發回更審，
本院判決如左：
      主  文
原判決撤銷。
丙○○無罪
      理  由
一、本件公訴意旨略以：被告丙○○從事搭建舞台燈光工作，平日均駕駛小貨車附載
    舞台燈光設備，係以駕駛汽車為其附隨業務，其於民國八十六年四月十九日下午
    四時二十分許，駕駛車牌號碼ＥＭ－二○九六號自用小貨車，由西向東，自彰化
    縣北斗鎮往田中鎮方向行駛，於行經彰化縣田中鎮○○路○段二二八號前，斗中
    路與民生路無號誌之交岔路口時，應注意並能注意汽車行經無號誌交岔路口，應
    減速慢行，作隨時停車之準備，且依當時情形並無不能注意情形，竟未注意，致
    遇對向（自東向西方向）由林玲毓騎乘之車牌號碼ＱＣＫ－六八六號輕機車、後
    載乙○○，因未與前車保持安全距離，致撞及準備左轉之游靜怡（另經為不起訴
    處分）所駕駛之車牌號碼ＯＭ－九八五九號自用小客車之左後方，而於肇事後人
    車均摔入對向被告所駕駛之車道，形成突發路障時，被告未能及時煞避，致撞及
    林玲毓之頭部，並撞及亦跌落道路之乙○○，致林玲毓因此受有頭部外傷、顱內
    出血而當場死亡。乙○○則因而受有頭部外傷併腦震盪、兩側血氣胸、左鎖骨骨
    折及第五、六胸椎脫臼骨折併兩下肢癱瘓之重大不治傷害，因認被告涉犯刑法第
    二百七十六條第二項、第二百八十四條第二項後段之罪嫌。
二、按犯罪事實應依證據認定，無證據不得推定其犯罪事實；又不能證明被告犯罪者
    ，應諭知無罪之判決，刑事訴訟法第一百五十四條、第三百零一條第一項分別定
    有明文。經查本件公訴意旨認被告有上開犯行，無非以被告於目擊死者林玲毓所
    騎乘之機車倒下並摔至道路中線後，尚右斜駛約六點八九公尺後方停車，顯然其
    並未依規定於前開無號誌之交岔路口為減速慢行，作隨時停車之準備，又依當時
    游靜怡所駕駛之車輛欲左轉停於路口，而死者林玲毓所騎乘之機車係撞及游女所
    駕車輛之左後方，告訴人乙○○即摔倒，死者林玲毓則隨機車亦摔倒之情形，告
    訴人乙○○若末另受撞擊，其所受之傷害當不致如此嚴重，顯然陳女於摔倒後雖
    未經被告所駕駛車輛輾及，惟應亦經碰撞，方可能致如此嚴重之傷害，此亦核與
    陳女所稱之受撞及後即意識不清之詞相符，前開車禍事故並經當時行駛在被告之
    後，目擊事件發生情形之證人陳鴻祺指述情形相合。又林玲毓係因本件車禍死亡
    ，業經檢察官相驗屬實，有相驗屍體證明書、勘驗筆錄、驗斷書及相片等在卷可
    稽，告訴人乙○○亦因而受有前揭重大不治之傷害，有診斷書及病歷資料在卷可
    稽，本件車禍復有道路交通事故調查報告表在卷可稽，再經送臺灣省彰化縣區車
    輛行車事故鑑定委員會，亦同此認定，有該會八十六年十月七日彰鑑字第八六四
    九二號函在卷可稽等為論據。訊之上訴人即被告對於右開時日，行經前揭地點發
    生車禍致被害人林玲毓死亡，而告訴人乙○○因而受有上開傷害一節，固不諱言
    ，但否認就車禍之發生有過失，辯稱：車禍發生時，係被害人突然摔到伊之車道
    ，雖然距離伊之小貨車約僅一部多小客車之遠，但已來不及注意，伊就車禍之發
    生並無過失等語。
三、經查本件車禍發生致被害人林玲毓死亡，業經檢察官相驗屬實，有相驗屍體證明
    書、勘驗筆錄、驗斷書及相片等在卷可稽，告訴人乙○○亦因而受有前揭重大不
    治之傷害，有診斷書及病歷資料在卷可稽，且為被告所不否認，此一事實固堪予
    認定。然按刑法上之過失，係以行為人雖非故意，但按其情節，應注意，並能注
    意，而不注意者，為過失，此為刑法第十四條第一項所規定。查本件車禍之發生
    ，依告訴人乙○○於警訊時所指稱：「當時情形，係於車禍發生前，林玲毓與伊
    騎乘機車，由田中往北斗方向行駛，至車禍地點時，因前方自小客車緊急煞車，
    林玲毓煞車不及，為了閃避才偏到對面車道，對面剛好駛來一部貨車，伊和林玲
    毓剛好在二車中間，伊感到身體有歪向一邊，好像有被撞到就沒有意識了」等語
    。而當時行經該處目睹本件車禍之證人陳鴻祺於警訊時，則對於當時之情形，證
    稱：「：：我看到一部輕機車ＱＣＫ－六八六號由林玲毓騎乘，後載乙○○，突
    然擦撞到ＯＭ－九八五九號自小客車左後門後，與機車都摔倒滑行，一部車號Ｅ
    Ｎ－二０九六號自小貨車，由丙○○駕駛由北斗往田中方向行駛，因駛避不及，
    我是看到ＥＮ－二０九六號自小貨車左後輪輾過林玲毓的身體後，丙○○把小貨
    車駛到路旁，林玲毓送醫急救不治死亡。」。至被告於警訊時對於車禍發生之情
    形，供稱：「：：林玲毓當時騎ＱＣＫ－六八六號輕機車後載乙○○，由田中往
    北斗方向行駛，擦撞游靜怡所駕駛由田中往北斗同向行駛ＯＭ－九八五九自小客
    車左後方，人與車倒地後，林玲毓與機車往前滑行，我才撞上林玲毓。」等語；
    另證人游靜怡於警訊時則稱：「：：我駕駛車號ＯＭ－九八五九號自小客車：：
    駛至斗中路二段二二八號前欲左轉民生路，我把車子停在斗中路與民生路口待轉
    未超過對向車道，突然一部車號ＱＣＫ－六八六號輕機車，由林玲毓騎乘後載乙
    ○○同方向行駛欲超車，還未超過我的車頭，該部輕機車就已摔倒，是否有擦撞
    到我的車身，我沒感覺到，該部機車摔倒後，林玲毓摔出去後，再被一部車號Ｅ
    Ｎ－二０九六號自小貨車撞擊到，林玲毓送醫急救不治死亡，：：」等語。依上
    開四人於警訊所述，本件車禍發生當時，被害人林玲毓所騎之機車，於行經肇事
    地點時，係騎於接近中心線附近，且於林玲毓遭被告所駕駛之小貨車撞擊前，林
    玲毓所騎之機車，因游靜怡所駕駛之小客車煞停準備左轉，隨後之林玲毓所騎機
    車乃由小客車左側超越，卻與小客車左後側發生擦撞，致林玲毓及其所騎機車與
    後載之乙○○均倒地，林玲毓並連同機車向前滑行，林玲毓則倒向對向來車道，
    再為被告所駕駛之小貨車撞及，此核與車禍發生後，由警至現場所繪之現場圖中
    被害人林玲毓及乙○○因受傷，在現場所留之血跡位置，分別在現場中心線附近
    （乙○○所倒位置）及對向車道中（林玲毓倒地位置）之事實相符。
四、次查本件車禍現場之行車速限為時速六十公里，已據到場處理之警員施文章於本
    院前審勘驗現場時證述在卷，而被告於行經該肇事地點時，其車速約為時速四十
    公里左右，亦據丙○○於警訊時供述在卷，參以本件車禍發生後，被告所駕駛之
    小貨車，停於距林玲毓倒地位置約六點八公尺處，有現場圖在卷可憑，再核之被
    告於警訊供稱因發生車禍撞上林玲毓，一時緊張，為了救傷者，才將車子往前移
    動，足認被告當時之車速並非很快，否則應不可能於短於六點八公尺之距離，即
    已煞停，是被告供稱當時伊之車速為時速四十公里左右，應可採信。再以本件車
    禍發生時游靜怡所駕駛之小客車，至前開肇事路口，係欲左轉民生路，足認當時
    游靜怡之小客車已十分接近該路口，而發生車禍時，被害人林玲毓所騎之機車，
    係先擦撞游靜怡小客車左後側後，始倒地向前滑出，林玲毓再遭被告所駕駛之小
    貨車撞擊。依事理與經驗法則，自屬十分突然，此由告訴人乙○○於原審時對於
    當時情形之描述：「：：：其車速（指林玲毓所騎機車）約三十至四十公里，而
    我坐在後面，所以不知前面的車況，當我感覺有汽車往右邊靠過來時，機車就晃
    動，我身體跟著傾斜，此時我隱約有看到一部藍色的貨車在前方，約一、二秒後
    ，因我害怕就將眼精閉上，後來的情形，我就不清楚了，而左邊情形如何我也不
    清楚。」等語可知。則被告所駕駛之小貨車，應係於被害人林玲毓所騎機車，與
    游靜怡之小客車發生擦撞後，約一、二秒之時間即到肇事碰撞之現場。參之一般
    汽車行駛距離及反應距離之對照關係（按駕駛人之一般平均反應力，為四分之三
    秒，故其反應距離等於每秒行駛距離之四分之三），當汽車時速四十公里時，意
    謂其每秒行駛距離為十一、一一公尺，則反應距離約為八、三二公尺，即自其視
    覺感知危險發生，至其採取煞避措施時，汽車已前行約八、三二公尺，若再加上
    其對向來車亦以時速三、四十公里之速度前行，再倒地向前滑行（此與現場所留
    之血跡有前後兩處，及目擊之證人陳鴻祺所證被害人林玲毓摔倒後滑行之證詞相
    合），則其相對速度將成為約七、八十公里之高速，反應距離更將提高為約十
    六公尺餘。而本件被告或自承其係於二十公尺前（見原審調查筆錄），或自承係
    於十公尺前（見本院前審筆錄），或自承係約於一部半小客車前始見到被害人林
    玲毓因擦撞倒地（見本院調查筆錄），固未能明確肯定肇事瞬間之距離，然參之
    證人陳鴻祺於警訊證稱，其當時在被告車後約六公尺處，而又能明確目擊肇事過
    程；於本院前審更結稱，機車與紅色轎車（即游靜怡之小客車）擦撞時，紅色轎
    車已幾乎要到民生路口，被告之小貨車也接近路口，中間祇隔民生路寬度約五、
    六公尺等語。則被告發現被害人林玲毓機車因擦撞倒地之距離，自亦不可能遠於
    十公尺，即其距離明顯短於其正常反應距離，依前開關於行車速度與反應距離之
    說明，於本件情形，被告顯無可能注意該突發狀況，而即時煞避。況前開路段限
    速為六十公里，被告當時車行時速僅約四十公里，亦難謂有未於行經肇事路口減
    速慢行情事。
五、綜上所述，本件車禍發生時，被告既已遵守交通規則駕駛小貨車，且其亦應能信
    賴他人亦遵守交通規則，不闖入其車道內違規行駛，是被告於行經肇事地點時，
    被害人林玲毓因與游靜怡所駕駛之小客車發生擦撞，而突然進入被告車道，自難
    期待被告能於一、二秒之間，即將車煞停，或作有效之避讓，故本件於證據上，
    尚難認被告有能注意，而不注意之過失責任。雖臺灣省彰化區車輛行車事故鑑定
    委員會雖認被告駕駛自小貨車行經無號誌交岔路口，未減速慢行作隨時停車之準
    備，致遇狀況未及避煞，認就本件車禍後段部分為肇事之次因。然此一鑑定，並
    未就被告當時之車速、現場之速限，與被告通過肇事現場時，對向被害人之機車
    亦以幾乎相同之速度擦撞倒地滑行前來，其間距離已短於一般人正常反應距離之
    情形，詳予審酌，以當時之情形，被告是否能注意，而可期待其能避免撞及被害
    人林玲毓，是該次鑑定所為認定，尚難認為有當，爰不予採用。另本院前審於再
    次勘驗本件車禍之現場後，送臺灣省車輛行車事故覆議鑑定委員會，請該會再斟
    酌本件車禍現場所留血跡、刮地痕及被害人倒地之位置與游靜怡小客車上之擦撞
    痕跡，對本件車禍之過失責任再作鑑定，經該會以八十九年一月二十九日府覆議
    字第八八一六三八號函認本件車禍係林玲毓駕駛輕機車，未與前車保持安全距離
    擦撞前車，為肇事原因，游靜怡、丙○○均無肇事因素，尚可參酌。另依本件車
    禍發生時目睹經過之證人陳鴻祺所證，車禍當時被告所駕駛之小貨車，並未輾壓
    到告訴人乙○○，在證據上，亦難認告訴人乙○○因本件所受之傷害，係由被告
    所造成。此外，又查無其他積極證據，足認被告有本件公訴意旨所指之犯行，應
    認被告犯罪為不能證明。至被害人林玲毓之父甲○○指稱本件車禍時，游靜怡究
    竟係停止狀態或行進狀態，以游靜怡之供述，與乙○○之證述，並不相符，而二
    次鑑定報告所認亦不同，且認游靜怡於肇事路口欲左轉，並未打方向燈，有違道
    路交通安全規則第一百零二條第四款之規定，且游靜怡之小客車，僅有左側後門
    下方有輪胎擦痕及與機車車體擦撞之痕跡外，機車之車頭並無毀損，顯示被害人
    林玲毓並無追撞其車，又以游靜怡小客車有明顯之機車車胎擦痕，顯係由車輛快
    速通過擦撞機車所致，另以覆議，並未說明任何理由，逕認被告突遇被害人肇事
    後摔入本車道，屬防範不及，亦難令人心服等語。因本件被告難認有過失責任，
    已敘之如前外，游靜怡是否有過失責任，因非本件所審理之範圍，故被害人林玲
    毓之父甲○○前開意見，尚難為被告不利之認定依據，亦附此敘明，是本件被告
    所辯，尚難認為無理由。
六、原審未詳予審酌，遽認被告有過失，而予以論罪，認事用法，均有未洽。公訴意
    旨依被害人乙○○及被害人林玲毓之父甲○○之請求，以被告量刑過輕，且以原
    判決據證人陳鴻祺之證述，認當時被告未撞及乙○○不當，而提起上訴，依前開
    所述，雖難認為有理由，然被告上訴意旨否認本件車禍其有過失，而指摘原判決
    不當，則為有理由，是應由本院將原判決撤銷，另以被告犯罪不能證明，而為被
    告無罪之諭知。
據上論斷，應依刑事訴訟法第三百六十九條第一項前段、第三百六十四條、第三百零
一條第一項，判決如主文。
本案經檢察官丁○○到庭執行職務。
中      華      民      國      九十一   年       八      月    二十九  日
                                    臺灣高等法院臺中分院刑事第六庭
                                          審判長法  官  李  文  雄
                                                法  官  陳  嘉  雄
                                                法  官邱  顯  祥
右正本證明與原本無異。
如不服本判決應於收受送達後十日內向本院提出上訴書狀，其未敘述上訴之理由者並
得於提起上訴後十日內向本院補提理由書（均須按他造當事人之人數附繕本）。
                                                書記官  陳  桂  芬
中      華      民      國      九十一   年       八      月    二十九  日
                                                                        Ｉ
